臺灣高等法院民事判決　　　　　　　　　 96年度上字第723號
上　 訴 人
即被上訴人　庚○○
　　　　　　己○○
　　　　　　甲○○○
　　　　　　乙○○
　　　　　　戊○○
共　　　同
訴訟代理人　呂文貴律師
被　上訴人
即　上訴人　丙○○○
　　　　　　丁○○
共　　　同
訴訟代理人　薛博允律師
上列當事人間請求返還不當得利事件，當事人對於中華民國九十
六年六月二十九日臺灣板橋地方法院九十五年度訴字第二五一八
號第一審判決，各自提起上訴，本院於九十六年十一月六日言詞
辯論終結，判決如下：
    主  文
原判決關於駁回上訴人庚○○、己○○、甲○○○、乙○○、戊
○○後開第二項之訴部分，及該部分假執行之聲請暨除確定部分
外訴訟費用之裁判均廢棄。
被上訴人丙○○○、丁○○應再連帶給付上訴人庚○○等每人各
新台幣貳拾捌萬柒仟佰伍拾元，及被上訴人丁○○應再給付
上訴人庚○○等每人各新台幣貳拾壹萬柒仟陸佰肆拾玖元，及均
自民國九十五年十一月三十日起至清償日止按年息百分之五計算
之利息。
上訴人丙○○○、丁○○之上訴駁回。
第一、二審訴訟費用除確定部分外，均由被上訴人丙○○○、丁
○○連帶負擔十五分之八，餘由被上訴人丁○○負擔。
本判決所命給付，於上訴人庚○○等每人各以新台幣玖萬元、柒
萬元供擔保，得為假執行。但被上訴人丙○○○、丁○○如分別
各以新台幣貳拾捌萬柒仟佰伍拾元、貳拾壹萬柒仟陸佰肆拾
玖元為上訴人庚○○等每人預供擔保得免為假執行。
    事實及理由
一、上訴人即被上訴人庚○○、己○○、甲○○○、乙○○、戊
    ○○（下稱上訴人）起訴主張：坐落台北縣三重市○○段第
    三六七、一六六二、一六六三、一六六四、一七五四、一七
    四七地號土地（下稱系爭六筆土地）係上訴人與訴外人陳朝
    榮及其他人所分別共有，上訴人每人及陳朝榮之應有部分均
    為四十分之一。陳朝榮自民國（下同）八十三年間起，未經
    上訴人同意，於前揭土地上開設停車場營業，嗣陳朝榮於九
    十二年十一月六日去世，被上訴人即上訴人丙○○○、丁○
    ○（下稱被上訴人）為其繼承人，並繼續經營停車場至九十
    四年六月止。被上訴人及陳朝榮就上開共有土地之特定部分
    全部或一部予以占用，經營停車場，並未徵得他共有人全體
    之同意，自屬侵害他共有人即上訴人之權利。被上訴人及其
    被繼承人陳朝榮於系爭土地開設停車場，超越其應有部分，
    致上訴人受有損害，上訴人自得請求被上訴人返還不當得利
    。系爭六筆土地共設有一百五十二個車位。依原審認定每一
    個停車位月費三千元計算，全部停車位年收入五百四十七萬
    二千元。又依五年時效計算，起訴前五年內為自九十年十一
    月二十三日起至九十五年十一月二十二日止。則自九十年十
    一月二十三日起至九十二年十一月五日止共為七一三日，由
    陳朝榮占用，而被上訴二人共同繼承不當得利返還義務，故
    被上訴人丙○○○、丁○○除原審判決已命給付之金額外，
    每人應再連帶給付上訴人各二十五萬七千三百五十三元。而
    自九十二年十一月六日起至九十四年六月三十日止共為六百
    零三日，由被上訴人丁○○一人占用，是被上訴人丁○○除
    原審判決已命給付之金額外，應再給付上訴人各二十一萬七
    千六百四十九元。爰本於不當得利之法律關係，求為命被上
    訴人丙○○○、丁○○應再連帶給付上訴人各二十五萬七千
    三百五十三元本息。及被上訴人丁○○應再給付上訴人各二
    十一萬七千六百四十九元本息之判決。（上訴人於原審起訴
    聲明為：被上訴人應連帶給付上訴人各一百零八萬八千零一
    十一元本息。原審則判決：被上訴人丙○○○、丁○○應連
    帶給付上訴人各九千八百七十五元本息；被上訴人丁○○應
    給付上訴人各八千三百五十二元本息。而將上訴人其餘之訴
    駁回。被上訴人就其敗訴部分提起上訴。上訴人則僅就敗訴
    部分中之一部，提起上訴，其餘部分並未據以上訴，應已確
    定。）上訴聲明：(一)原判決關於駁回上訴人後開第二項之訴
    部分，及該部分假執行之聲請並訴訟費用之裁判均廢棄。(二)
    上廢棄部分，被上訴人丙○○○、丁○○應再連帶給付上訴
    人各二十五萬七千三百五十三元及自九十五年十一月三十日
    起至清償日止按年息百分之五計算之利息。及被上訴人丁○
    ○應再給付上訴人各二十一萬七千六百四十九元及自九十五
    年十一月三十日起至清償日止按年息百分之五計算之利息。
    (三)訴訟費用均由被上訴人負擔。(四)第二、三項上訴人願供擔
    保請准宣告假執行。答辯聲明：(一)上訴駁回。(二)上訴訴訟費
    用由上訴人負擔。
二、被上訴人則以：被上訴人之被繼承人陳朝榮於九十一年開始
    清除垃圾及違建，整地後供停車之用，所費不貲，經營期間
    僅三年又六個月，上訴人主張陳朝榮自八十年間開始經營停
    車場，請上訴人舉證。系爭六筆土地除一六六二地號之外，
    其餘均有三七五租約之註記，既已出租與佃農，土地所有人
    即無管理使用之權能，且上訴人等均亦同意依耕地三七五減
    租條例第二十條續訂租約，既已出租，即無管理收益之權能
    ，上訴人自屬毫無損害可言，上訴人顯無主張不當得利權利
    。況七十八年間土地已荒廢，則陳朝榮廢物利用，並無損於
    上訴人。而陳朝榮獲得全部四房之二、三、四房同意使用系
    爭土地，已佔四十分之三十，自得使用四分之三之土地，且
    參照土地法第三十四條之一之規定意旨，陳朝榮已獲得大多
    數共有人之同意，亦得使用系爭土地。被上訴人丙○○○吃
    齋唸佛，不涉世事，在夫陳朝榮逝世前後，均未參與收受停
    車費或整建停車場，上訴人訴求被上訴人丙○○○、丁○○
    連帶返還不當得利，殊欠依據。系爭一六六二地號與一六六
    三地號共同劃出十一個車位，但因第一個與第十一個停車位
    空間太小，不能使用，另第九號停車位有電線桿，故只能使
    用八個車位。被上訴人未使用一七五四地號，而一七四七地
    號只使用六十個車位，其使用率大約四成等語，資為抗辯。
    答辯聲明：(一)駁回上訴。(二)上訴訟費用由上訴人負擔。上訴
    聲明：(一)請求廢棄原判決不利於上訴人部分並駁回被上訴人
    就該部分在第一審之訴及假執行之聲請。(二)第一、二審訴訟
    費用均由被上訴人負擔。
三、上訴人主張：系爭六筆土地係上訴人與訴外人陳朝榮及其他
    人分別共有，每個上訴人及陳朝榮之應有部分均為四十分之
    一，陳朝榮於九十二年十一月六日去世，被上訴人丙○○○
    、丁○○為其繼承人。陳朝榮未經上訴人同意，於系爭土地
    上開設停車場營業，嗣上訴人丁○○於陳朝榮死後，繼續經
    營停車場至九十四年六月止之事實，為兩造所不爭執，堪信
    為真實。上訴人另主張：本於不當得利之法律關係，求為命
    被上訴人丙○○○、丁○○應再連帶給付上訴人各二十五萬
    七千三百五十三元本息。及被上訴人丁○○應再給付上訴人
    各二十一萬七千六百四十九元本息等語，則為上訴人所否認
    ，並以上開情詞置辯。是以本件兩造爭執要點即在於：被上
    訴人之被繼承人陳朝榮占用系爭土地經營停車場之起始時間
    ？是否為無權占有？被上訴人及其被繼承人陳朝榮占用使用
    系爭土地是否構成不當得利？系爭五筆有三七五租約註記之
    土地部分，上訴人是否得依不當得利之規定主張權利？上訴
    人得請求返還不當得利之金額為多少？茲析述如下。
四、被上訴人之被繼承人陳朝榮占用系爭土地經營停車場之起始
    時間？是否為無權占有？
  (一)經查：被上訴人之被繼承人陳朝榮在系爭土地劃有停車位，
    經營停車場之事實，業據證人即當地之里長江支亭證述在卷
    ，（見原審卷第一三四頁）復有土地謄本、現場照片可稽。
    至於經營停車場之起始時間，兩造有爭執，上訴人主張被上
    訴人之被繼承人陳朝榮自八十三年七月起即有占用行為，並
    無證據可資證明。而被上訴人辯稱自九十一年開始整地後供
    停車之用，經營期間僅三年又六個月云云，亦未舉證以實其
    說，均不足採信。是本院依證人江支亭之證詞，認定陳朝榮
    自八十九年五月起開始占用。
  (二)被上訴人辯稱：陳朝榮獲得全部四房之二、三、四房同意使
    用系爭土地，已佔四十分之三十，自得使用四分之三之土地
    ，且參照土地法第三十四條之一之規定，陳朝榮已獲得大多
    數共有人之同意，亦得使用系爭土地云云。惟按民法第八百
    一十八條所定各共有人按其應有部分，對於共有物之全部，
    有使用收益之權，係指各共有人就共有物之全部，於無害他
    共有人之權利限度內，得按其應有部分行使用收益權而言。
    故共有人如逾越其應有部分之範圍而為使用收益時，其就超
    越其權利範圍而為使用收益所受之利益，要難謂非不當得利
    ，最高法院八十五年度台上字第二０五九號著有判例可稽。
    且共有人之利用行為，依民法第八百二十條第一項之規定，
    應經由全體共有人之同意，並無土地法第三十四條之一第一
    項之適用，最高法院七十九年度第二次民事庭會議決議亦有
    揭示，是被上訴人此部分之辯解為不可採。
  (三)被上訴人上訴意旨雖辯稱：上訴人起訴狀附證照片，顯見停
    車不足半數，足證使用車位未超過上訴人已獲同意之四分之
    三，未侵害上訴人全部持分四十分之五云云。惟按「各共有
    人按其應有部分，對於共有物雖有使用收益之權，惟共有人
    對於共有物之特定部分使用收益，仍須徵得他共有人全體之
    同意，非謂共有人得對共有物之全部或任何一部有自由使用
    收益之權利。如共有人不顧他共有人之利益而就共有物之全
    部或一部任意使用收益，即屬侵害他共有人之權利。」亦經
    最高法院六十二年度台上字第一八０三號著有判例可稽。查
    本件被上訴人及其被繼承人陳朝榮將系爭土地用以經營停車
    場，未經由全體共有人之同意，則系爭土地自屬其佔用，且
    既已劃有停車格，縱使非時時停車，然已排除他人使用，自
    屬占用範圍。上訴人執此上訴，即非可採。
五、被上訴人及其被繼承人陳朝榮占用使用系爭土地是否構成不
    當得利？
　(一)按不當得利乃對於違反公平原則之財產變動，剝奪受益人所
    受利益，以調整其財產狀態為目的，並以無法律上之原因而
    受利益致他人受損害為基礎，依法律之規定而發生債的關係
    ，此觀民法第一百七十九條規定自明。故共有人如逾越其應
    有部分之範圍而為使用收益時，其就超越其權利範圍而為使
    用收益所受之利益，要難謂非不當得利，最高法院八十五年
    度台上字第二０五九號著有判例可稽。
  (二)經查被上訴人及其被繼承人陳朝榮，未經全體共有人之同意
    ，占用使用系爭土地全部，已逾越其應有部分之範圍，侵害
    上訴人及其他共有人之共有權，陳朝榮消極地減免其應支付
    使用土地之代價而受有利益，致上訴人受有相當於租金之損
    害，自已構成不當得利。被上訴人丙○○○、丁○○為陳朝
    榮之繼承人，應繼承陳朝榮生前所負之不當得利返還義務，
    連帶對上訴人負清償責任。
  (三)又查訴外人陳朝榮於九十二年十一月六日去世，被上訴人丙
    ○○○、丁○○為其繼承人，兩造對於被上訴人丁○○於陳
    朝榮死後，繼續經營停車場至九十四年六月止之事實，均不
    爭執，惟上訴人主張：陳朝榮死後，被上訴人丙○○○與丁
    ○○共同經營停車場，為被上訴人丙○○○所否認，被上訴
    人丁○○則自承停車場是由其一人管理，而上訴人就其主張
    被上訴人二人共同經營停車場，並未舉證以實其說，是上訴
    人請求被上訴人丙○○○與被上訴人丁○○連帶返還其於陳
    朝榮死亡後經營停車場之不當得利，即屬無據。次查，被上
    訴人丁○○繼承取得陳朝榮之應有部分後，仍未經系爭土地
    全體共有人之同意，占用使用全部，已逾越其應有部分之範
    圍，侵害上訴人及其他共有人之共有權，被上訴人丁○○消
    極地減免其應支付使用土地之代價而受有利益，致上訴人受
    有相當於租金之損害，應構成不當得利。
  (四)被上訴人雖辯稱上訴人為權利濫用云云。惟查本件被上訴人
    林富美、丁○○及其被繼承人陳朝榮，就系爭共有土地之特
    定部分全部或一部占用，經營停車場，並未徵得他共有人全
    體之同意，自屬侵害他共有人即上訴人等五人之權利，上訴
    人等請求其返還不當得利，乃權利之正當行使，有何權利濫
    用可言？被上訴人執此抗辯，即非可採。又本件係請求不當
    得利，與所得稅法第十四條租賃所得無關，被上訴人辯稱援
    引所得稅法第十四條租賃所得應扣除必要費用即整地費用及
    管理費用云云，顯非可採。
六、系爭五筆有三七五租約註記之土地部分，上訴人是否得依不
    當得利之規定主張權利？
  (一)被上訴人雖辯稱：系爭六筆土地除一六六二地號之外，其餘
    均有三七五租約之註記，既已出租與佃農，土地所有人即無
    管理使用之權能，且上訴人等均亦同意依耕地三七五減租條
    例第二十條續訂租約，且租賃土地經都市計劃編為商業區或
    住宅區，承租人未繼續耕作時，仍應由出租人依耕地三七五
    減租條例之規定對承租人為終止租約之意思表示，或合意終
    止租約，在未終止租約前，租約效力依舊存在，此觀諸第一
    七四七、一七五四土地之共有人於九十四年六月二十八日出
    售第一七四七、一七五四之土地所有權時，尚需對土地之承
    租人給付補償費三千五百六十萬二千五百元自明（有存證信
    函附於原審卷第七七至八一頁可稽），益徵前揭土地之三七
    五租約關係仍然存在。上訴人既然將系爭五筆土地出租，其
    對於系爭五筆土地即無使用收益權限，被上訴人占有使用系
    爭五筆土地，上訴人自屬毫無損害可言，參照最高法院九十
    五年度台上字第一０七七號判決意旨，倘無損害（既存財產
    之積極減少或應得利益之消極喪失）即無由成立不當得利，
    上訴人顯無主張不當得利權利云云。
  (二)上訴人則主張：第三六七、一六六二、一六六三號土地早於
    六十四年十二月三十一日即編為住宅區，第一六六四地號土
    地於六十四年十二月三十一日編為綠地，於八十年十一月十
    一日發佈為都市○○道路，第一七五四地號土地於六十四年
    十二月三十一日發佈為商業區，系爭土地早非耕地，承租人
    亦不再使用系爭土地，被上訴人及其被繼承人陳朝榮於系爭
    土地開設停車場，超越其應有部分，致上訴人受有損害，上
    訴人得請求被上訴人返還不當得利等語。
  (三)經查系爭六筆土地，依據土地謄本之記載，除第一六六二地
    號外，其餘五筆固均有三七五租約之註記。惟按「耕地三七
    五減租條例第十六條第二項所謂原訂租約無效，係指承租人
    違反前項規定不自任耕作或轉租之限制時，原訂租約無待於
    終止，當然向後失其效力，租賃關係因而歸於消滅而言。」
    、「耕地三七五減租條例第十六條第一項所謂承租人應自任
    耕作，係指承租人應以承租之土地供自己從事耕作之用而言
    ；如承租人以承租之土地建築房屋居住或供其他非耕作之用
    者，均不在自任耕作之列，應構成同條第二項所定原訂租約
    無效之原因。」，最高法院八十年台再字第一五號、七十年
    台上字第四六三七號著有判例可稽。查系爭五筆土地，雖依
    土地謄本之記載，有三七五租約之註記。但第三六七、一六
    六二、一六六三土地因都市計劃早於六十四年十二月三十一
    日編為住宅區，第一六六四地號土地於六十四年十二月三十
    一日為綠地，八十年十一月十一日發佈為都市○○道路，第
    一七五四地號土地於六十四年十二月三十一日發佈為商業區
    ，此有三重市公所之都市計劃土地使用分區證明書可稽（見
    原審卷第九四至九六頁）（見原審原證六）。故系爭土地早
    已非耕地，且早在七十七、七十八年間即因上述都市計劃改
    為住宅區、商業區，即未耕作、荒廢，此亦可從被上訴人及
    其繼承人陳朝榮於系爭土地開設停車場可證。故系爭土地早
    已非耕地，且事實上承租人亦早已不再以承租之土地供自己
    從事耕作之用，而任由被上訴人及其被繼承人陳朝榮於上述
    系爭土地開設停車場，可見承租人並不自任耕作甚明，則依
    耕地三七五減租條例第十六條第二項規定及上揭最高法院判
    例意旨，原訂租約亦屬無效。
  (四)從而，原判決認三七五租約關係仍然存在，並進而認被上訴
    人占有使用上述系爭土地，並未致上訴人權益受有損害，上
    訴人不得依不當得利之規定主張權利云云，判決上訴人敗訴
    ，顯有違誤。上訴人此部分上訴，為有理由。
七、上訴人得請求返還不當得利之金額為多少？
  (一)查第一六六二、一六六三、一六六四地號土地共設有十一個
    停車位，第一七四七地號設有七十四個車位，第一七五四地
    號設有十六個車位，第三六七地號設有五十一個車位，全部
    系爭六筆土地共設有一百五十二個車位，有現場照片在卷可
    稽（見原審卷第一○三至一○六頁）
　(二)被上訴人丁○○辯稱從未使用過第一七五四地號作為停車場
    ，第一七四七地號只使用六十個車位，其使用率大約四成，
    系爭三六七地號，雖有五十一個車位，但只使用二至五六號
    停車格，一號停車格只有在樹下放置椅子休息用，五七號停
    車格為碧華國中學生使用，系爭一六六二地號與一六六三地
    號共同劃出十一個車位，但因第一個與第十一個停車位空間
    太小，不能使用，另第九號停車位有電線桿，故只能使用八
    個車位云云。惟查第一七四七地號現仍為停車場，共劃有七
    十四個車位，被上訴人豈可能僅使用六十個車位？而第一七
    五四地號現雖為大樓工地，但在九十四年六月之前係做停車
    場使用，有照片在卷可證，足見被上訴人辯稱從未使用云云
    顯然不實。系爭三六七地號，劃有一至五七號共五十一個車
    位（車位編號逢四未編，故實際共五十一個車位），所謂一
    號停車格，既劃有停車格，縱使作為休息用，亦屬被上訴人
    占用範圍，至於五七號停車格，被上訴人縱然提供他人使用
    屬實，亦屬其占用範圍。而第一六六二、一六六三地號共劃
    有十一個車位，編號一號與一一號之停車格旁邊尚有空間，
    並無不能停車之情事，其餘停車格並無任何樹木阻擋，從照
    片上看不出有何不能停車之情事，且被上訴人辯稱只使用八
    個停車位，有三個車位不能使用云云，係屬變態事實，應由
    被上訴人舉證，被上訴人未舉證以實其說，自不足採信。查
    停車格前之土地（即台北縣三重地政事務所複丈成果圖(3)部
    分），係供停車格車輛出入之用，該部分土地並非道路，此
    從現場照片比對得知，三重市○○街九二巷係舖設柏油，而
    上開出入口係舖設水泥，故應將此部分計入被上訴人占有之
    範圍。因此被上訴人及其被繼承人陳朝榮使用第三六七地號
    土地之範圍應為複丈成果圖(1)部分之一至五六號停車格（面
    積六百一十四平方公尺）加上(3)部分之出入口（面積四百四
    十三平方公尺）加上(5)部分之五七號停車格（面積二十平方
    公尺），共為一０七七平方公尺。
  (三)查被上訴人自承系爭一六六二地號之停車位收入為一個停車
    位月費三千元（見原審卷第一三五頁）。依此計算，全部一
    百五十二個停車位年收入五百四十七萬二千元（計算式：
    3000元×152車位×12個月＝5,472,000元）。又依原審判決
    所認定五年時效計算，起訴前五年內為自九十年十一月二十
    三日起至九十五年十一月二十二日止。而自九十年十一月二
    十三日起至九十二年十一月五日止由陳朝榮占用所生之不當
    得利，於陳朝榮死亡後，由被上訴二人共同繼承不當得利返
    還義務。自九十年十一月六日起至九十四年六月止，由被上
    訴人丁○○一人占用，應由被上訴人丁○○返還此期間之不
    當得利，則：
  １自九十年十一月二十三日起至九十二年十一月五日止共為七
    一三日，依此計算上訴人除原審判決已命給付（即上訴人勝
    訴部分）之金額外，上訴人每人各得再請求之金額為二十五
    萬七千三百五十三元（計算式：5,472,000元×713/365×
    1/40 ＝267,228元；267,228元—原審已命給付金額9,875元
    ＝257,353元），應再由被上訴人丙○○○、丁○○二人基
    於繼承關係連帶給付之。
  ２自九十二年十一月六日起至九十四年六月三十日止共為六百
    零三日，以此計算除原審判已命給付之金額外，上訴人每人
    各得再請求之金額為二十一萬七千六百四十九元（計算式：
    5,472,000元×603/365×1/40＝226,001元；226,001元—原
    審已命給付金額8,352元＝217,649元），應由被上訴人丁○
    ○返還之。
八、綜上所述，上訴人本於不當得利之法律關係，求為命被上訴
    人丙○○○、丁○○應再連帶給付上訴人各二十五萬七千三
    百五十三元，及被上訴人丁○○應再給付上訴人各二十一萬
    七千六百四十九元，及均自起訴狀繕本送達翌日（九十五年
    十一月三十日）起至清償日止按年息百分之五計算之利息，
    為有理由，應予准許。原審就上開應准許部分，僅准許如原
    判決主文所示，被上訴人尚應再給付如本院判決主文所示，
    原審就此部分，為上訴人敗訴之判決，尚有未洽，上訴人上
    訴意旨求予廢棄改判，為有理由，爰由本院予以廢棄改判如
    主文第二項所示。至於上訴人之請求應予准許部分，原判決
    判令被上訴人如數給付，並為准、免假執行之宣告，經核於
    法並無不合，被上訴人上訴意旨分別就此部分求予廢棄改判
    ，為無理由，應駁回其上訴。又上訴人勝訴部分，兩造分別
    陳明願供擔保為准、免假執行之宣告，經核於法並無不合，
    爰酌定相當擔保金額宣告准、免假執行。
九、本件事證已臻明確，兩造其餘之攻擊防禦方法及所提之證據
    ，經審酌後認均無礙判決之結果，爰不予一一論述。
十、據上論結，本件上訴人之上訴為有理由，被上訴人之上訴為
    無理由，爰依民事訴訟法第四百五十條、第四百四十九條第
    一項、第七十八條、第八十五條第一項、第二項、第四百六
    十三條、第三百九十條第二項、第三百九十二條第二項，判
    決如主文。
中　　華　　民　　國　　96　　年　　11　　月　　20　　日
                    民事第三庭
                        審判長法　官    林敬修
　　　　　　　　　　　　　  　法　官    黃騰耀
　　　　　　　　　　　  　　　法　官    藍文祥
正本係照原本作成。
被上訴人如不服本判決，應於收受送達後20日內向本院提出上訴
書狀，其未表明上訴理由者，應於提出上訴後20日內向本院補提
理由書狀（均須按他造當事人之人數附繕本）上訴時應提出委任
律師或具有律師資格之人之委任狀；委任有律師資格者，另應附
具律師資格證書及釋明委任人與受任人有民事訴訟法第466條之1
第1項但書或第2項（詳附註）所定關係之釋明文書影本。
中　　華　　民　　國　　96　　年　　11　　月　　21　　日
　　　　　　　  　　　　　　  書記官    顧倪淑貞
附註：
民事訴訟法第466條之1（第1項、第2項）：
對於第二審判決上訴，上訴人應委任律師為訴訟代理人。但上訴
人或其他法定代理人具有律師資格者，不在此限。
上訴人之配偶、三親等內之血親、二親等內之姻親，或上訴人為
法人、中央或地方機關時，其所屬專任人員具有律師資格並經法
院認為適當者，亦得為第三審訴訟代理人。
